【裁判字號】    97,保險上,1
【裁判日期】    970430
【裁判案由】    給付保險金
【裁判全文】
臺灣高等法院臺中分院民事判決  97年度保險上字第1號
上  訴  人  戊○○
訴訟代理人  謝秉錡律師
複代理人    曾琬鈴律師
複代理人    庚○○
被上訴人    三商美邦人壽保險股份有限公司
法定代理人  癸○○
訴訟代理人  郭宏義律師
訴訟代理人  池泰毅律師
被上訴人    友邦產物保險股份有限公司
法定代理人  己○○
被上訴人    第一產物保險股份有限公司
法定代理人  丙○○
被上訴人    泰安產物保險股份有限公司
法定代理人  壬○○
上三人共同
訴訟代理人  張家聲律師
被上訴人    新光人壽保險股份有限公司
法定代理人  乙○○
上一人
訴訟代理人  丁○○
被上訴人    蘇黎世產物保險股份有限公司
法定代理人  甲○○
上一人
訴訟代理人  張家聲律師
上列當事人間請求給付保險金事件，上訴人對於民國96年10月24
日臺灣臺中地方法院96年度保險字第2號第一審判決提起上訴，
本院於97年4月16日言詞辯論終結，判決如下：
    主  文
上訴駁回。
第二審訴訟費用由上訴人負擔。
    事實及理由
壹、程序方面：
一、查被上訴人友邦產物保險股份有限公司，其法定代理人原為
    麥邵斯，於訴訟中變更為己○○，並由己○○具狀聲明承受
    訴訟，有承受訴訟狀、及公司變更登記事項卡等在卷可稽（
    見本審卷一第60、61、107頁），自生承受訴訟效力。
貳、本件經本院審理結果，認第一審判決除有關上訴人與被上訴
    人三商美邦人壽保險股份有限公司簽訂「祥安終身壽險」契
    約（保單號碼：000000000000），其日期應更正為92年11月
    4日外其餘認事用法均無不當，應予維持，並引用第一審判
    決書記載之事實．證據及理由。
參、兩造上訴及答辯要旨：
一、本件上訴人主張：
  (一)上訴人曾與被上訴人訂定以下系爭保險契約：
  1.與被上訴人三商美邦人壽保險股份有限公司（以下簡稱被上
    訴人三商美邦壽險公司）部分：於(1)92年11月4日訂立「祥
    安終身壽險」契約（保單號碼：000000000000），約定意外
    殘廢保險金為2,000,000元；(2)93年12月15日訂立「祥安終
    身壽險」契約（保單號碼：000000000000），約定意外殘廢
    保險金為900,000元；(3)94年2月17日訂定一年期傷害保險契
    約（保單號碼：000000000000），保險期間94年2月17日至9
    5年2月17日，約定意外身故及殘廢保險金為5,000,000元；
    (4)94年7月6日投保旅遊平安保險（保單號碼T-0000000），
    保險期間自94年7月8日中午12時起計5天，約定身故及殘廢
    保險金為10,000,000元。
  2.與被上訴人友邦產物保險股份有限公司（原名為中央產物保
    險公司，以下簡稱友邦產險公司）於：(1)94年3月18日訂立
    「眾銀保代"保平安"」一年期傷害保險契約（保單號碼：09
    0299GＺ000000000），保險期間94年3月18日至95年3月18日
    ，約定團體傷害保險金為3,000,000元；(2)94年3月18日訂立
    「中信平安福」一年期傷害保險契約（保單號碼：096096GＺ
    000000000），保險期間94年3月25日至95年3月25日，約定
    團體傷害保險金為5,000,000元。
  3.與被上訴人第一產物保險股份有限公司（以下簡稱第一產險
    公司）訂立一年期傷害保險契約（保單號碼：1002字第94I
    P000767號），保險期間94年3月19日至95年3月19日，約定
    個人傷害保險金為3,000,000元。
  4.與泰安產物保險股份有限公司（以下簡稱泰安產險公司）於
    訂立一年期團體傷害保險契約（保單號碼：00000000000）
    ，保險期間94年3月16日至95年3月16日，約定團體傷害保險
    金為3,000,000元。
  5.與被上訴人新光人壽保險股份有限公司（以下簡稱新光壽險
    公司）於94年7月8日訂定旅行平安保險（保單號碼：Z38207
    7）, 保險期間自94年7月8日16時起計4日，死亡及殘廢保險
    金額為20,000,000元。
  6.與蘇黎世產險公司於94年6月2日訂立新「安心2000」一年期
    傷害保險契約（保單號碼：90XN0000-00000），保險期間94
    年6月2日至95年6月2日，約定意外身故或殘廢保險金為3,00
    0,000元。
    （以下簡均稱系爭保險契約）
  (二)嗣上訴人任職於上昱大精機廠股份有限公司（以下簡稱上昱
    大精機廠公司）後，於94年7月8日赴中國出差，其間於同年
    月10日在廣東省珠海市○○○○○路，遭三名歹徒行搶，致
    全身多處受傷及眼球破裂，於凌晨3時許，至珠海市惠愛醫
    院治療，後轉至珠海市中山大學附屬第五醫院急救，但治療
    無效後摘除左眼球，左眼視力永久完全喪失，達一目失明之
    殘廢程度。又上訴人曾於94年7月11日14時30分向珠海市公
    安局拱北口岸派出所報案處理，回國後續由臺中市中山醫學
    大學附設醫院治療。上訴人既係在與被上訴人等所訂上開保
    險契約有效期間內因傷致殘，其殘廢程度符合上訴人與被上
    訴人等所訂保險契約殘廢等級與給付金額表中之第四級「一
    目視力永久完全喪失者」，被上訴人三商美邦壽險公司、友
    邦產險公司、第一產險公司、泰安產險公司、新光壽險公司
    依約應給付上訴人保險金額比例之35%，故該5家被上訴人保
    險公司應分別給付上訴人殘廢保險金6,265,000元、2,800,0
    00元、3,000,000元、3,000,000元及7,000,000元；另被上
    訴人蘇黎世產險公司依與上訴人所訂保險契約約定，應給付
    上訴人保險金額比例之30%，即殘廢保險金900,000元。惟被
    上訴人等均以「意外事故無法認定仍在調查處理中」為由，
    拒絕理賠，為此爰依保險契約之法律關係，請求被上訴人等
    給付系爭殘廢保險金。
  (三)又查上訴人自始主張到惠愛醫院後，等候醫師楊紅雲許久未
    到，並未延誤就醫。又原審稱華東政法學院司法鑑定中心鑑
    定書摘錄及中大附屬第五醫院，均未檢查出上訴人手臂有受
    傷一事，經查，上訴人至惠愛醫院就醫時，就眼科部分受傷
    最為嚴重，醫師楊紅雲立即為上訴人清理傷口，並無暇注意
    其他外傷。事發隔日，上訴人之友人辛○○即赴大陸探視，
    此經證人辛○○到庭作證可證。又原審再執醫師楊紅雲之陳
    述，稱上訴人所受之傷害不是用拳打的，若歹徒身有利器，
    當會將利器部分外露，而不會包藏利器，惟查：楊紅雲醫師
    已於診斷書陳稱「打的人肯定戴了鈍器般戒指…」，主治醫
    師表明打的人戴了戒指般鈍器，而戒指確係可戴於手上而致
    人於傷，是原審上開認定，顯有違誤。
  (四)上訴聲明：
    1.原判決均廢棄。
    2.被上訴人三商美邦人壽保險股份有限公司應給付上訴人新
      台幣626萬5千元整及自民國94年8月25日之翌日起至清償
      日止按年利率一分計算之法定利息。
    3.被上訴人友邦產物保險股份有限公司應給付上訴人新台幣
      280萬元整及自民國94年9月15日之翌日起至清償日止按年
      利率一分計算之法定利息。
    4.被上訴人第一產物保險股份有限公司應給付上訴人新台幣
      105萬元整及自民國94年9月15日之翌日起至清償日止按年
      利率一分計算之法定利息。
    5.被上訴人泰安產物保險股份有限公司應給付上訴人新台幣
      105萬元整及自民國94年8月27日之翌日起至清償日止按年
      利率一分計算之法定利息。
    6.被上訴人新光人壽保險股份有限公司應給付上訴人新台幣
      700萬元整及自民國94年9月15日之翌日起至清償日止按年
      利率一分計算之法定利息。
    7.被上訴人蘇黎世產物保險股份有限公司應給付上訴人新台
      幣90 萬元整及自民國94年9月15日之翌日起至清償日止按
      年利率一分計算之法定利息。
    8.第一審、二審訴訟費用由被上訴人等負擔。
    9.如受有利判決，願供擔保，請准為假執行。
    （以下均簡稱系爭保險金）
二、被上訴人等對於曾與上訴人訂定上述保險契約之事實均不爭
    執，惟皆抗辯：依渠等與上訴人所訂保險契約約定，渠等僅
    就上訴人於保險契約有效期間內，因遭受「意外傷害事故」
    ，致身體蒙受傷害所造成之殘廢及死亡，始給付系爭保險金
    。又「意外傷害事故」依保險法第131條第2項及保險契約約
    定係指「非由疾病引起之外來突發事故」而言。再者，意外
    保險，係以意外事故發生為保險金給付請求權之要件，則依
    舉證責任分配原則，上訴人請求系爭保險金之給付，自應就
    此「權利發生之事實」即被保險人係遭遇「外來突發之意外
    」事故，負舉證責任。然上訴人雖主張其因遭歹徒搶劫，歹
    徒並以「拳頭」傷其左眼，致其左眼球破裂，因而必須摘除
    ，惟就左眼球所受傷害係因符合上述契約條款約定之外來突
    發意外事故所致一節，雖提出惠愛醫院門診病歷及轉院紀錄
    影本，珠海市中山大學附屬第五醫院病歷影本，法醫學活體
    檢驗鑑定書，中山醫學院附設醫院診斷證明書影本等文件，
    僅能證明上訴人受傷之事實，至於導致受傷之原因，亦即其
    是否遭人搶奪而拳傷左眼，不能由上開病歷，診斷證明書得
    到印證，是上開證據尚不足以證明上訴人主張之意外事故為
    真正。至上訴人提出「報案公證書」影本，僅是行為人片面
    向警察機關陳報遭受犯罪侵害之紀錄，亦即係於行為人單方
    之陳述後，由警察機關發給曾向警察報告之證明文件，至犯
    罪事實或意外之發生仍須經由主張人舉證證明。又上訴人自
    其眼球受傷前半年即94年2月起，即密集向被上訴人等投保
    射倖性極高之意外保險及旅行平安險，且總保額高達52,000
    ,000 元，另由上訴人在被上訴人等於要保書上詢問其所投
    保其他保險之情形時，則偽稱所投保之保險金額僅為5,000,
    000元觀之，顯見上訴人在投保時，隱瞞已經投保高額保險
    之事實，以提高被上訴人等承保之意願，故上訴人投保之原
    因非僅單純在分擔風險，而有隱藏道德危險之高度可能。再
    參以上訴人向被上訴人申請理賠時，於申請書上記載之事故
    發生時間係94年10月9日24時或94年7月10日零時，惟其卻延
    遲約2小時，始於94年7月10日凌晨3時至惠愛醫院就診，且
    其身體並無其他部位受傷。另被上訴人等委託中國華東政法
    學院司法鑑定中心對上訴人傷殘過程及原因所作鑑定結果，
    認為上訴人之左眼球損傷係範圍相對集中之數次較強外力造
    成，不排除銳器致傷可能，無法以單純拳擊傷解釋，另上述
    傷勢係在失去抵抗或無抵抗情況下形成。又上訴人事發後，
    未於第一時間立即通知家人，卻通知在臺灣之上昱大精機廠
    公司老闆連翊佑，且連翊佑出面證實於94年7月10日凌晨3時
    接獲上訴人之電話通知後，不久即失去聯絡，而上昱大精機
    廠公司亦於94年10月19日停業，顯事有蹊蹺，益見上訴人係
    在接受麻醉或其他放棄抵抗之情況下，任由第三人以相對集
    中於其左眼部位之較強外力，多次攻擊其眼球，於眼球受傷
    後，復遲至傷勢惡化到必須摘除之情形時始就醫，顯有詐領
    保險金之重嫌，而具有高度道德危險。是上訴人之左眼既非
    因遭受意外事故受傷成殘，其請求被上訴人等給付系爭保險
    金，自非有據等語。並均答辯聲明：請求駁回上訴人之上訴
    ；如受不利判決，願供擔保請准免為假執行之宣告。
肆、法官協議兩造爭點整理：（見本審卷一第36頁反頁及第37頁
    ）
一、兩造不爭執事項：
  (一)戊○○與三商美邦人壽保險股份有限公司、友邦產物保險股
    份有限公司、第一產物保險股份有限公司、泰安產物保險股
    份有限公司、新光人壽保險股份有限公司、蘇黎世產物保險
    股份有限公司曾訂定如原審判決事實及理由第二項第(一)部分
    所載之保險契約。該等保險契約於94年7月10日，均仍在保
    險有效期間內。
  (二)戊○○因為左眼球受傷，於94年7月10日凌晨3時之前，至中
    國廣東省珠海市惠愛醫院求診，隨後轉往珠海市中山大學附
    屬第五醫院進行「左眼球摘除術」。戊○○之左眼視力已永
    久完全喪失。
  (三)戊○○曾於94年7月11日14時30分向中國大陸珠海市公安局
    拱北口岸派出所報案。
    上訴人戊○○曾向被上訴人等請求理賠，被上訴人收受理賠
    書日期，詳如上訴人所提之上訴狀聲明第二至七項所載利息
    起算日（見本審卷一第3-4頁）。
二、兩造爭執事項：
    上訴人戊○○之左眼視力永久喪失，是否因突發意外事故導
    致？
伍、得心證之理由：
一、上訴人主張伊於前開時地，在中國廣東省珠海市突遭歹徒行
    搶及攻擊，以致左眼受傷必須摘除，又伊與被上訴人間訂立
    前開保險契約，並請求給付系爭保險金云云，被上訴人等固
    不諱言與上訴人簽訂前開系爭保險契約，然否認上訴人左眼
    傷勢為「意外傷害事故」造成，是本件首應審究者，厥為上
    訴人左眼傷勢是否為「意外事故」造成？茲分述如下：
  (一)按民事訴訟如係由原告主張權利者，應先由原告負舉證之責
    ，若原告先不能舉證，以證實自己主張之事實為真實，則被
    告就其抗辯事實即令不能舉證，或其所舉證據尚有疵累，亦
    應駁回原告之請求，最高法院17年上字第917號著有判例。
    查本件上訴人既主張伊左眼視力永久喪失，係突發意外事故
    導致，自應就該「意外傷害事故」負舉證之責。又所謂「意
    外傷害事故」，依系爭保險契約之約定，係指非由疾病引起
    之外來突發事故而言（參見卷附上訴人與被上訴人新光壽險
    公司所訂旅行平安保險單條款第2條第1、2項，與被上訴人
    泰安產險公司所訂團體傷害保險契約之保險單條款第2條第1
    、2項，與更名前之被上訴人友邦產險公司訂定之「中央團
    體傷害保險暨傷害醫療保險給付附加條款」第5條第1、2 項
    ，與被上訴人第一產險公司所訂第一個人責任保險附加傷害
    保險單條款第1條第1、2項，與被上訴人蘇黎世產險公司所
    訂團體傷害保險契約之保險單第5條第1、2項，及與被上訴
    人三商美邦公司所訂個人傷害保險契約之保險單第2條第1、
    2項、個人傷害保險附約之保險單第5條第1、2項與旅行平安
    保險契約之保險單第2條第1、2項）。
  (二)經查，上訴人於94年2月16日加入上昱大精機廠勞保後（見
    原審卷一第218頁勞保局電子閘門查詢作業單；及原審卷二
    第30頁勞工保險卡），即半年內密集投保下列「短期」系爭
    保險：
    1.94年2月17日向三商美邦人壽保險公司投保保額500萬元之
      一年期意外保險。
    2.94年3月16日向泰安產物保險公司投保保額300萬元之一年
      期意外保險。
    3.94年3月18日向友邦產物保險公司投保保額300萬元之一年
      期意外保險。
    4.94年3月19日向第一產物保險公司投保保額300萬元之一年
      期意外保險。
    5.94年3月25日向友邦產物保險公司投保保額500萬元之一年
      期意外保險。
    6.94年6月2日向蘇黎世產物保險公司投保保額300萬元之一
      年期意外保險。
    7.94年7月6日向三商美邦人壽保險公司投保保額1000萬元之
      旅行平安保險（期間自94年7月8日起計5日）
    8.94年7月8日向新光人壽保險股份有限公司投保保額2000萬
      元之旅行平安保險（期間自97年7月8日起計4日）。
    以上合計保險金額高達5200萬，然上訴人卻於三商人壽要保
    書自承年收入僅40萬或60萬元（見一審卷一第155、159、16
    1頁），足證上訴人收入，核與其投保金額，顯不相當，令
    人疑竇？又查上訴人投保上開高額保險，卻於友邦產物保險
    公司（原名為中央產物保險公司）要保書中偽稱投保之金額
    僅為500萬元云云（見一審卷一101、102、103頁），然斯時
    上訴人實際投保金額為1090萬元（包括三商美邦壽險公司20
    0萬元、90萬元、500萬元，及泰安產物公司300萬元），而
    故意隱匿為不實之說明，亦令人起疑？
  (三)又查，上訴人主張發生「意外傷害事故」時間，係94年7月
    10日０時，有其書立之被保險人事故確認報告書可按（見一
    審卷一第233、234頁）。而上訴人於原審自承「我受傷後有
    過馬路，招計程車約三到五分鐘到惠愛醫院。」等詞在卷（
    見一審卷一第263頁）。然上訴人第一次急診之珠海惠愛醫
    院轉院紀錄載明：「患者戊○○，男，28歲。于2005年7月1
    0日【凌晨3時】因左眼球被拳擊傷1小時而來本院就診。」
    ，有惠愛醫院轉院記錄可證（見本審卷二第12、13頁），即
    依上訴人所述，其係於94年7月10日０時發生意外傷害事故
    ，然據惠愛醫院轉院紀錄所載：「上訴人于該日凌晨３時至
    該院就診」，前後長達三小時；縱依上述轉院紀錄所載：「
    被拳擊傷一小時後至該院就診」，亦非上訴人所陳，受傷後
    過馬路，招計程車約三到五分鐘到惠愛醫院云云。至上訴人
    雖辯稱：伊到達惠愛醫院後，等候醫師到場許久，並未延誤
    就醫云云，顯與上開卷證不符，自不足採。查上訴人在左眼
    嚴重受傷不立刻赴醫院治療，延遲就醫達數小時之久，並任
    令左眼所受傷害惡化至無法挽救而必須摘除之境地，顯有悖
    常情。
  (四)又上訴人雖於原審供述：「當時我跟朋友羅華春於94年7月9
    日在大陸廣東省珠海市○○○○○路吃完消夜後，在情侶南
    路散布，有三名歹徒從我後面把我們二人壓住，帶到防波堤
    下面，他們拿棍子打我跟我的朋友，打我的左上臂還有右腳
    ，打我朋友的肚子及腳，因為我反抗，有一個歹徒拿棍子把
    我的雙手控制在我的後腦，被我打的人，就用【拳頭】打我
    的左眼旁邊，因為當時天色昏暗，我不知道打我的人拳頭裡
    面是否有藏其他東西，．．．．」等詞在卷（見一審卷一第
    140頁）。即上訴人陳稱伊左眼傷係歹徒「拳頭」所造成。
    然查，為上訴人診治之惠愛醫院眼科楊紅雲醫師訪談紀錄表
    載明：「一般拳頭不會這樣，鞏膜破了」、「不是用拳打，
    小範圍一直打。」「比較規則，屬利器打傷，拳頭沒有這種
    傷」等詞，有該文書在卷可按（見本審卷二第6-9頁）。抑
    有進者，華東政法學院司法鑑定中心鑑定書審查意見載明：
    「2.被鑑定人戊○○左眼球損傷未即刻求診，延誤治療時間
    ，可加重左眼損傷。」「3.被鑑定人左眼球損傷係數次較強
    暴力、範圍相對集中外力作用所致，如單純拳擊所致難以解
    釋，銳器作用難以排除，被鑑定人受傷當時無明顯抵抗」，
    更於該審查分析載明：「同時也表明被鑑定人左眼損傷，係
    處于相對靜止狀態下形成的可能性較大」，有該鑑定書在卷
    可參（見一審卷一第129-131頁），足證上訴人所稱伊左眼
    傷係歹徒「拳頭」所造成云云，不足採信。又前開惠愛醫院
    眼科楊紅雲醫師訪談紀錄表雖記載：「打的人肯定帶了器
    類戒指」云云，然並非上訴人所稱鈍器傷。是楊紅雲醫師此
    部分陳述，自不足為上訴人有利證據。至上訴人所提「報案
    公證書」影本（見原審卷一第50頁），載明：「事主報告」
    ，即僅係上訴人片面向警察機關陳述遭受犯罪侵害之紀錄，
    亦不足為上訴人有利之證據。
二、準此，上訴人未能舉證證明其左眼視力永久喪失，係因其與
    被上訴人等所訂保險契約約定之保險事故─即非由疾病所引
    起之意外事故─發生，以致受傷成殘，從而被上訴人等自無
    給付保險金之責。
陸、綜上所述，本件上訴人主張依伊與被上訴人等訂立之系爭保
    險契約法律關係，以該保險契約約定之保險事故發生為由，
    請求被上訴人三商美邦壽險公司、友邦產險公司、第一產險
    公司、泰安產險公司、新光壽險公司、蘇黎世產險公司等前
    開系爭保險金及其法定遲延利息等，均不足採，被上訴人等
    抗辯，尚屬可信。是原審為上訴人敗訴之判決，及駁回其假
    執行之聲請，並無不合。上訴意旨指摘原判決不當，求予廢
    棄改判，為無理由，應予駁回。
柒、本件事證已臻明確，兩造其餘攻擊或防禦方法及所提證據，
    均與本院心證之形成，不生影響，爰不一一再加以論述，併
    此明。
捌、據上論結，本件上訴為無理由，依民事訴訟法第四百五十四
    條、第四百四十九條第一項、第七十八條，判決如主文。
中    華    民    國    97    年    4     月    30    日
          民事第一庭    審判長法  官  吳 火 川
                              法  官  簡 清 忠
                              法  官  陳 繼 先
以上正本係照原本作成。
如對本判決上訴，須於收受判決送達後二十日內向本院提出上訴
書狀，其未表明上訴理由者，應於提出上訴後二十日內向本院提
出上訴理由書（須按他造人數附具繕本）。
上訴時應提出委任律師為訴訟代理人之委任狀。具有民事訴訟法
第四百六十六條之一第一項但書或第二項之情形為訴訟代理人者
，另應附具律師及格證書及釋明委任人與受任人有該條項所定關
係之釋明文書影本。
                              書記官  陳 三 軫
中    華    民    國    97    年    4     月    30    日
                                                      Ａ


司法院資訊處製作；財團法人民間司法改革基金會備份。
